【裁判字號】    94,家訴更,1
【裁判日期】    950322
【裁判案由】    侵權行為損害賠償等
【裁判全文】
臺灣宜蘭地方法院民事判決             94年度家訴更字第1號
原      告  丁○○
被      告  戊○○
            辛○○
            丙○○○
            壬○○   原名廖.
            己○○   原名廖.
                      樓
當事人間因侵權行為損害賠償等事件，本院於95年3月8日言詞辯
論終結，判決如下：
    主  文
被告辛○○應將廖林網之遺產新台幣柒拾壹萬貳仟陸佰元，及自
93年3月17日起至返還之日止按週年利率百分之伍計算之利息返
還予原告暨其餘繼承人。
原告其餘之訴駁回。
訴訟費用由被告辛○○負擔十分之三，餘由原告負擔，
    事實及理由
一、原告起訴主張，訴外人即兩造之母廖林網本來身體健康，然
    於91年3月5日意外墜樓死亡。因廖林網生前於中華郵政股份
    有限公司後壁郵局（以下簡稱後壁郵局）、建華商業銀行股
    份有限公司嘉義分行（以下簡稱建華銀行嘉義分行）均有存
    款。而以廖林網生前所告知及其年歲均不可能於生前動用大
    筆資金，然廖林網之前述帳戶中如附表所示部分卻有提領情
    形，顯係遭被告等人於廖林網生前或死亡之後擅自提領挪用
    ，經原告發現後屢次催討未果。是本件原告對於廖林網之遺
    產有第一順位之繼承權，且全體第一順位繼承人除兩造外，
    尚有訴外人廖月美、庚○○、廖月霞等人均未有分割遺產之
    約定或協議，則被告無權將屬於全體繼承人公同共有之廖林
    網之存款擅自使用，爰依民法侵權行為法則、不當得利法則
    及繼承回復請求權訴請被告將如附表所示之屬於被繼承人之
    遺產合計新台幣（下同）2,332,600元返還全體繼承人，並
    加計法定遲延利息。而聲明：請求被告連帶返還廖林網之遺
    產新台幣（下同）2,332,600元及自起訴狀繕本送達翌日起
    至清償日止按週年利率百分之5計算之利息予原告及其他繼
    承人。
二、被告答辯：均否認原告所述，並均辯稱母親死亡後所遺存款
    均是依照母親交代供其後事之用，並於提領後統籌交大哥即
    被告辛○○處理，母親並沒有留下任何遺產等語；而被告辛○○並辯稱：母親生前輪流與子女同住，關於金錢部分均是
    母親自己管理運用，只是母親生前有交代所遺之存款是為辦
    後事之用，故母親死亡後依其所囑將其所遺之存款運用於母
    親喪葬費用上；被告戊○○亦辯稱：母親在世時金錢均是子
    女給的，且母親生前亦都是自己決定運用其存款，母親死亡
    後則是依照其遺願將其存款供其後事之用；被告己○○亦辯
    稱：母親生前多是與伊同住，關於其存款運用及流向均是母
    親自己在主意的等語。
三、兩造不爭執事項：
（一）兩造之母廖林網於91年3月5日墜樓死亡，生前並非住院，
      頭腦很清楚。
（二）廖林網之繼承人有丁○○、辛○○、戊○○、丙○○○、
      壬○○、己○○、乙○○○、甲○○○、庚○○等9人。
（三）廖林網分別於後壁郵局、建華銀行嘉義分行有存款帳戶；
      截至91年3月4日止廖林網於後壁郵局存款餘額有49,689元
      、華信銀行嘉義分行存款餘額有663,392元。
（四）廖林網未有遺囑分割遺產，繼承人間亦未就分割遺產達成
      協議。
    上開不爭執部分，除據原告主張外，並有戶籍謄本、繼承系
    統表、廖林網後壁郵局存提款紀錄、建華銀行嘉義分行94年
    10 月24日建華銀嘉義字第0014號函及廖林網帳戶之存提資
    料等存卷可查，並為被告不爭執，堪信原告此部分主張為可
    採。
四、原告進而主張，前述廖林網之帳戶中，關於如附表所示之提
    領情形，係於母親生前及死後遭被告擅自提用，是被告等人
    未經全體繼承人同意而擅自提用本屬遺產之存款，自應返還
    等情，被告則否認之，並以前詞為辯。是經兩造整理，確認
    本件應審酌之爭點如下：（一）廖林網於上述金融機構所遺
    之遺產究為若干？（二）原告依前述請求權，請求如聲明所
    示是否有理由？茲就上述爭點分別判斷如下。
（一）爭點一、廖林網於上述金融機構所遺之遺產究為若干？
    1.廖林網分別於後壁郵局、建華銀行嘉義分行有存款帳戶；
      截至91年3月4日止廖林網於後壁郵局存款有49,689元、華
      信銀行嘉義分行存款有663,392元，已如前述，且並無證
      據足證廖林網自己於91年3月5日死亡當日有再動用存款之
      情形存在，是上揭帳號內之上述餘額，自屬廖林網之遺產
      無誤。
    2.雖原告復主張如附表編號一、二、四、五、六號之款項，
      ，於廖林網生前即遭被告等人擅自挪用，是此部分亦屬廖
      林網之遺產云云。然按當事人主張有利於己之事實者，就
      其事實有舉證之責任。民事訴訟法第277條前段定有明文
      。原告此部分主張，除被告否認之外，且原告亦無法舉證
      以實其說；原告雖以母親曾經告知生前從未動用存款、母
      親年事已高無須動用大筆資金等情而推測該部分存款係遭
      盜領挪用，然此部分亦因廖林網死亡而無法證明廖林網生
      前處分其財產之確實情形，是原告此部分主張，尚難使本
      院獲得足夠之心證，自非可採。
    3.是綜上所述，廖林網於91年3月5日死亡，截至死亡時廖林
      網於上述帳戶所遺留之後壁郵局存款計49,689元、華信銀
      行嘉義分行存款則是計有663,392元。
（二）按繼承人有數人時，在分割遺產前，各繼承人對於遺產全
      部為公同共有。又繼承權被侵害者，被害人或法定代理人
      得請求回復之。民法第1151條、第1146條第1項定有明文
      。查本件兩造均為廖林網之子女，依法均為廖林網第一順
      位之繼承人，惟在遺產分割前，兩造對於廖林網之遺產全
      部仍為公同共有。廖林網於前述帳戶中之遺產數額既如前
      述，且廖林網之繼承人亦未能舉證證明兩造有就該遺產分
      割之事實，則編號三、七、八部分之提領款項合計712,60
      0元自仍屬兩造公同共有之遺產。雖被告辛○○辯稱上述
      款項均是母親生前交代將來供作其後事之用，且實際上亦
      花用在母親之喪葬費用上等語。然廖林網生前有無交代子
      女將其存款作為其後事之用等情，被告亦無法舉證以實其
      說，且實際支出被繼承人喪葬費用之繼承人，亦不因此變
      成對被繼承人享有債權，是被告辛○○亦無法將廖林網之
      遺產與其所花費之喪葬費為私下扣抵，至多僅能於分割遺
      產時另行會算或尋其他法律關係向其他繼承人請求。則被
      告辛○○未得全體繼承人之同意，獨自取用如附表編號三
      、七、八部分款項合計712,600元，既如前述，復未能證
      明繼承人間有就該遺產為分割之事實，依民法第1151條之
      規定，該筆款項自屬兩造與其他繼承人公同共有之遺產。
      從而原告請求被告辛○○應將廖林網之遺產712,600元，
      及自起訴狀繕本送達翌日即93年3月17日起至返還之日止
      按週年利率百分之5計算之利息返還予原告暨其餘繼承人
      ，即屬於法有據，應予准許，逾此部分，則無理由，應予
      駁回。
五、訴訟費用負擔之依據：民事訴訟法第79條
中    華    民    國    95    年    3     月    22    日
                      臺灣宜蘭地方法院家事法庭
                          法      官    蔡仁昭
以上正本與原本無異。
如不服本判決，應於收受送達後20日內向本院提出上訴狀（應附
繕本）。
中    華    民    國    95    年    3     月    22    日
                          書  記  官    黃月雲
附表：
編號  帳戶名稱  提款日期  提款金額    備註
一    後壁郵局  85.3.12   280,000     提款日期原告誤載為
                                      85.3.15
二    同上      86.12.27  1,200,000
三    同上      91.3.6    49,600
四    建華銀行  88.4.26   10,000
      嘉義分行
五    同上      89.1.7    30,000
六    同上      91.3.4    100,000
七    同上      91.3.5    650,000
八    同上      91.3.8    13,000
合計金額為2,332,600元


司法院資訊處製作；財團法人民間司法改革基金會備份。
